ACORDAO-COMPLETO-2345871

ACÓRDÃO 5162/2020 ATA 13/2020 - SEGUNDA CÂMARA

VISTOS, relatados e discutidos estes autos de Tomada de Contas Especial instaurada pelo Ministério do Turismo (MTur) , em desfavor do Sr. Marco Antônio Martins Bastos, ex-prefeito do município de Reginópolis/SP, em razão da reprovação da prestação de contas relativa aos recursos repassados pelo MTur à municipalidade por meio do Convênio 702515/2008, que objetivou o apoio à realização do evento intitulado "Reginópolis Natal Reluzente";
ACORDAM os Ministros do Tribunal de Contas da União, reunidos em sessão da Segunda Câmara, ante as razões expostas pelo Relator, em:
9.1. excluir a empresa MCK Comércio e Locação de Bens Móveis Ltda.-ME desta relação processual;
9.2. julgar regulares com ressalvas as contas dos Srs. Maurílio Peres Camargo e Marco Antônio Martins Bastos, com fundamento nos arts. 1º, inciso I, 16, inciso II, e 18 da Lei 8.443/1992, dando-lhes quitação;
9.3. dar ciência aos responsáveis e arquivar os autos.

Tomada de Contas Especial instaurada pelo Ministério do Turismo (MTur), em desfavor do Sr. Marco Antônio Martins Bastos, ex-prefeito do município de Reginópolis/SP (gestões 2009-2012 e 2013-2016), em razão da reprovação da prestação de contas relativa aos recursos repassados pelo MTur à municipalidade, pelo Convênio 702515/2008 (Siconv 702515), que objetivou o apoio à realização do evento intitulado Reginópolis Natal Reluzente (peça 1, p. 25), diante de várias irregularidades constatadas pelo Ministério concedente.

Segunda Câmara

Município de Reginópolis - SP.

3. Interessados/Responsáveis:
3.1. Responsáveis: M.C.K. Comércio e Locação de Bens Móveis Ltda. (09.333.172/0001-51); Marco Antonio Martins Bastos (XXX.262.418-XX); Maurilio Peres Camargo (XXX.813.248-XX).

13.1. Ministros presentes: Ana Arraes (Presidente), Augusto Nardes, Aroldo Cedraz (Relator) e Raimundo Carreiro.
13.2. Ministros-Substitutos presentes: Marcos Bemquerer Costa e André Luís de Carvalho.

AROLDO CEDRAZ

Adoto como Relatório e transcrevo a seguir a instrução de peça 28, com a qual anuiu o corpo dirigente da SecexTCE (peças 29 e 30) , bem como o Ministério Público junto ao Tribunal (peça 31) :
1.	"Cuidam os autos de tomada de contas especial instaurada pelo Ministério do Turismo (MTur) , em desfavor do Sr. Marco Antônio Martins Bastos, ex-prefeito do município de Reginópolis/SP (gestões 2009-2012 e 2013-2016) , em razão da reprovação da prestação de contas relativa aos recursos repassados pelo MTur à municipalidade, pelo Convênio 702515/2008 (Siconv 702515) , que objetivou o apoio à realização do evento intitulado "Reginópolis Natal Reluzente" (peça 1, p. 25) , diante de várias irregularidades constatadas pelo Ministério concedente. 
HISTÓRICO 
Convênio
2.		Foi prevista a quantia global de R$ 105.000,00 para a execução do objeto, dos quais R$ 100.000,00 repassados pelo concedente e R$ 5.000,00 correspondentes à contrapartida; os cem mil reais de recursos federais foram repassados de uma vez, mediante a ordem bancária emitida em 18/2/2009 (peça 1, p. 43) .
3.		O ajuste vigeu no período de 24/12/2008 a 22/4/2009, ou seja, foi formalizado no final da gestão antecessora do sr. Marco Antônio Martins Bastos, sendo os recursos recebidos na gestão do mencionado responsável. O termo de convênio e a publicação oficial de seu extrato e de sua prorrogação encontram-se à peça 1, p. 25-42 e 44.
Relatórios técnicos da concedente 
4.	A primeira análise técnica, de 1/4/2010 (peça 1, p. 47-55) , apresentou inicialmente justificativas para a falta de fiscalização in loco pelo concedente relacionadas à reduzida capacidade operacional do MTur e às condições específicas do convênio (prazo curto, época e local de realização, tipo de objeto etc.) . Quanto à execução e prestação de contas do convênio, questionou a falta de documentos probatórios, sugerindo que a convenente enviasse os recibos dos cachês pagos às três bandas e fotos/vídeos que identificassem os serviços contratados e equipamentos locados: as três bandas contratadas, os luminosos, a árvore de natal, os arcos luminosos, o pula-pula, o escorregador, a quadra de futebol de salão, o trenó móvel, a tenda para shows, o trio elétrico, o show pirotécnico, o carrinho de pipoca, o carrinho de algodão doce, as sacolas natalinas, o outdoor, os cartazes e faixas de divulgação. Além disso, foi questionada a falta de declarações específicas da autoridade local e da convenente atestando a realização do evento, de comprovação de exibição do vídeo institucional e de gratuidade ou cobrança de ingressos, especificando o destino da eventual arrecadação.
5.	Após notificação à convenente sobre as lacunas da prestação de contas (que incluíam as questões apontadas na primeira análise técnica e uma série de documentos contratuais, fiscais e licitatórios faltantes - peça 1, p. 56-63) e a correspondente resposta, sobreveio reanálise em 21/10/2010 (peça 1, p. 66-73) , na qual se consideram atendidos alguns dos questionamentos e desatendidas as comprovações referentes às três bandas contratadas (glosa de R$ 24.000,00) , às tendas para shows, às sacolas natalinas (glosa de R$ 3.900,00) , ao outdoor (glosa de R$ 3.500,00) , aos cartazes de divulgação (glosa de R$ 5.000,00) , às faixas (glosa de R$ 1.500,00) , à declaração de autoridade local, à aplicação financeira, à utilização da contrapartida, ao recolhimento de saldo, à declaração de notificação aos partidos e sindicatos e à declaração de gratuidade ou não dos eventos (as glosas totalizaram R$ 37.900,00) . Além desses elementos, propôs-se cobrar da convenente cópia da carta convite, das propostas e mapa comparativo e das notas fiscais. Aprovou-se o valor de R$ 31.353,15 e se reprovou o valor de R$ 73.646,85.
6.	Após nova notificação (peça 1, p. 65) e resposta da prefeitura, sobreveio análise técnica de 22/2/3013 (peça 1, p. 76-83) , que apontou incialmente um vício de origem, a aprovação do plano de trabalho contrariando os inc. II a IV da Portaria Interministerial 127/2008, quanto à falta de razões que justificassem o convênio, de descrição completa do objeto e de descrição das metas qualitativas e quantitativas. Quanto à execução e prestação de contas, apontou indícios de promoção pessoal nas fotos fornecidas pela convenente, divergência de assinatura dos documentos apresentados com a do signatário do convênio e falta, ainda, de fotos dos materiais e serviços do evento (outdoor, faixas, apresentações musicais, itens de diversão e alimentação) e de documentação dos serviços contratados, indicando a necessidade de diligência à convenente para complementar a prestação de contas e ressarcir o valor de R$ 33.000,00 relativo aos gastos efetuados com recursos municipais antes da liberação dos recursos federais (sacolas natalinas, árvore de natal, luminosos e arcos luminosos) . 
7.	Comunicada sobre as irregularidades remanescentes (peça 1, p. 84-85) , a convenente não ofereceu resposta, sobrevindo despacho de 2/5/2013, no qual foram consideradas a não-comprovação da gratuidade do evento e a ausência de resposta às pendências ainda apontadas para se propor a glosa total das despesas; também sobreveio análise técnica de 7/5/2013, ratificando a glosa e as análises anteriores (peça 1, p. 86, 91-101) . Seguiram-se, então, novas comunicações à convenente e ao ex-prefeito Maurílio Peres Camargo (peça 1, p. 87-90, 102) . Nesse passo, a convenente pronunciou-se por expediente de 5/12/2013, basicamente solicitando a instauração de TCE para apurar responsabilidade da gestão antecessora e a suspensão da inadimplência do Município (peça 1, p. 103-106) .
Prestação de contas
8.	Houve o encaminhamento intempestivo da prestação de contas final por expedientes de 8/12/2009 e 23/12/2010 (peça 1, p. 195; peça 2, p. 11 e 12-91) , assinados pelo responsável Marco A. M. Bastos, constando diversos documentos relacionados às despesas efetuadas, inclusive cópia de procedimentos do convite realizado e do contrato decorrente firmado com a sociedade empresária MCK Comércio e Locação de Bens Móveis Ltda.-ME (CNPJ 09.333.172/0001-51) , no valor de R$ 72.000,00, para realizar os eventos relativos ao "Natal Reluzente", de 24/12/2008 a 5/1/2009 (peça 1, p. 199) .
9.	A prestação de contas fora originariamente cobrada pelo concedente à convenente por expediente datado de 30/11/2009 (peça 1, p. 45) e, depois, reiterada para complementações (itens 5-7 acima) . Os elementos de prestação de contas apresentados somente foram juntados ao processo após solicitação do controle interno (item 11 adiante) , por isso encontram-se fora da sequência cronológica dos fatos.
Relatório do Tomador de Contas Especial
10.	No relatório original do tomador de contas (peça 1, p. 114-118) , foram anotados, dentre outros, os seguintes fatos importantes: (i) não houve fiscalização in loco do convênio pelo MTur; (ii) houve envio e reenvio de documentação complementar pela convenente que não foram suficientes para alterar o entendimento do MTur pela reprovação das contas; (iii) houve expedição de três ofícios à convenente e um ofício ao responsável Maurílio Peres Camargo entre outubro/2010 e maio/2013 cobrando justificativas e providências. No mesmo relatório, opinou-se pela responsabilização apenas do citado ex-prefeito, que teria gerido o convênio e realizado as despesas. 
11.	Sobreveio manifestações do controle interno (peça 1, p. 131-134, 188-193) , devolvendo o processo ao MTur para providências relacionadas à revisão da responsabilização imputada, definindo-se as gestões e despesas atribuídas para cada um dos dois prefeitos envolvidos, ao oferecimento de contraditório ao novo responsável, à juntada da documentação de prestação de contas e do comprovante de restituição parcial havida e à correspondente emissão de relatório complementar.
12.	Após as providências sugeridas, inclusive com reanálise financeira da prestação de contas e emissão do primeiro relatório complementar (peça 1, p. 137-140, 170-174) , adveio o último relatório complementar do tomador de contas (peça 2, p. 99-103) , em que foram repetidos alguns apontamentos do relatório anterior, resumidos os fatos imputados como irregulares e atribuída responsabilidade pelo valor global repassado aos ex-prefeitos Maurílio Peres Camargo (gestão 2005-2008) e Marco Antônio Martins Bastos (gestões 2009-2012, 2013-2016) , que teriam gerido os recursos conveniados.
12.1	Da reanálise financeira citada (peça 1, p. 137-140) , destacam-se a menção ao equívoco no preenchimento do número do convênio, identificado por 700068/2008 (peça 1, p. 25-41) , quando o correto é o número 702515/2008, que consta do Diário Oficial (peça 1, p. 42 e 44) , sendo que a devolução de R$ 31.353,15 foi efetivada, mas identificada também com o equívoco no Siafi (peça 1, p. 206-207) ; e a irregularidade na licitação para contratação da empresa MCK Produções e Eventos (que recebeu R$ 72.000,00 pelas notas fiscais 37 e 38, nos valores de R$ 43.000,00 e R$ 29.000,00 - peça 1, p. 216-217) , visto ter sido realizada carta convite em vez de pregão, contrariando o disposto no § 1º do art. 49 da Portaria Interministerial 127/2008 e do parágrafo único da cláusula 3ª do termo de convênio. Propôs-se glosa total dos itens contratados por carta convite e por inexigibilidade, ou seja, glosa do valor histórico de R$ 68.646,85, correspondente ao total repassado pela concedente menos o montante devolvido pela convenente.
12.2	Das conclusões dessa reanálise foram notificados a convenente e o ex-prefeito Maurílio Peres Camargo, que responderam conjuntamente (peça 1, p. 155-156) , arguindo, em suma, que a norma aplicável seria a Portaria Interministerial 217/2006 e que tal instrumento dispensaria a obrigatoriedade de licitar por pregão o município convenente, por ter menos de 200 mil habitantes e pelo valor do convênio de R$ 100.000,00.
Controladoria-Geral da União
13.	O Ministério da Transparência e Controladoria-Geral da União (CGU) , por meio do Relatório de Auditoria 1031/2016 (peça 2, p. 116-120) , atestou a presença dos elementos e requisitos normativos para o prosseguimento do feito e concluiu pela responsabilidade apenas do ex-prefeito Marco Antônio Martins Bastos, pela integralidade dos recursos federais repassados (R$ 100.000,00 em 18/2/2009) deduzida do valor ressarcido (R$ 31.353,15 em 15/4/2009 - peça 1, p. 206) . Deixou assente que houve morosidade nos procedimentos de instauração destas contas, considerando que o fato gerador ocorrera no início de 2009 e a apuração somente em 2013.
14.	Com base nas conclusões daquele relatório de auditoria, a CGU exarou o Certificado de Auditoria e o Parecer do Dirigente do Órgão de Controle Interno (peça 2, p. 121-122) , conclusivos pela irregularidade das contas do responsável, constando, ainda, dos autos o Pronunciamento Ministerial (peça 2, p. 126) em que o Ministro de Estado do Turismo declara haver tomado conhecimento das conclusões contidas nas peças aludidas.
Secex-GO
Na instrução inicial destes autos (peça 4) , houve a delimitação da responsabilidade pela ocorrência de dano apurado nestas contas, além de irregularidades envolvendo a apuração dos fatos, a identificação dos responsáveis - Sr. Maurílio Peres Camargo (CPF XXX.813.248-XX) , na condição de ex-prefeito de Reginópolis/SP (gestão 2005-2008) ; Sr. Marco Antônio Martins Bastos (CPF XXX.262.418-XX) , ex-prefeito de Reginópolis/SP (gestão 2009-2016) e da empresa MCK Comércio e Locação de Bens Móveis Ltda.-ME (CNPJ 09.333.172/0001-51) , contratada e beneficiária do pagamento - e a quantificação do dano ao erário, dando ensejo a proposta de citações e audiências, que teve a anuência do corpo dirigente da unidade técnica (peça 5) , e  realizada nos seguintes termos (peças 11, 12, 13, 14 e 15) :
15.1	Citação do Sr. Maurílio Peres Camargo (peça 11) e citação do Sr. Marco Antônio Martins Bastos (peça 12) 
Os débitos são decorrentes: 
dívida 1: 
Data (3/3/2009) -Valor (R$ 3.500,00) - Ocorrência - Não comprovação da despesa (um outdoor) conforme previsto no Convênio 702515/2008;
Data (3/3/2009) - Valor (R$ 5.000,00) - Ocorrência - Não comprovação da despesa (20.000 cartazes) conforme previsto no Conv. 702515/2008; 
Data (3/3/2009) - Valor (R$ 8.000,00) - Ocorrência - Contratação/apresentação da banda Tema Livre fora da vigência do Conv. 702515/2008;
b) dívida 2: em face do superfaturamento na realização de dois shows pirotécnicos à época ao custo de R$ 9.000,00, ao passo que sítios especializados na web anunciam atualmente preços muito inferiores a dois mil reais por show longo de quatro minutos.
15.2	Citação da empresa MCK Comércio e Locação de Bens Móveis Ltda.-ME (peça 15) 
O débito (R$ 5.000,00, em 3/3/2009) é decorrente: em face do superfaturamento na realização de dois shows pirotécnicos à época ao custo de R$ 9.000,00, ao passo que sítios especializados na web anunciam atualmente preços muito inferiores a dois mil reais por show longo de quatro minutos
15.3	Audiência do Sr. 	Maurílio Peres Camargo (peça 13) 
a) ter permitido a divulgação durante o evento de nomes de autoridades locais (conforme fotografias à peça 1, p. 81, 248-252 e peça 2, p. 87 dos autos) , caracterizando promoção pessoal, vedada pelas cláusulas 2ª, item II-g, e 19ª do termo de convênio 702515/2008 (Siconv 702515) e contrárias aos princípios da moralidade, da impessoalidade e da probidade administrativa;
b) não licitar a contratação das bandas, que não tinham contrato de exclusividade com a empresa contratada pela prefeitura convenente registrado em cartório, ferindo o item II-cc da cláusula 3ª do termo de convênio 702515/2008, o item 9.5.1 do Acórdão 96/2008-TCU-Plenário, os artigos 25, inciso III, e 26 da Lei 8.666/1993 e os princípios da impessoalidade, da isonomia e da competitividade; 
c) contratar a sociedade empresária MCK Produções e Eventos para realizar o evento mediante carta convite, contrariando o § 1º do art. 49 da então vigente Portaria Interministerial 127/2008 e o parágrafo único da cláusula 3ª do convênio 702515/2008, que indicam o uso da modalidade pregão preferencialmente na forma eletrônica, e os princípios da legalidade, da eficiência e da competitividade.
15.4	Audiência do Sr. Marco Antônio Martins Bastos (peça 14) 
a) quanto à falta de apresentação da prestação de contas no tempo e na forma devidos, descumprindo o disposto nas cláusulas 4ª, § 3º, e 12ª do termo de convênio 702515/2008, nos artigos 56 a 60 da Portaria Interministerial MP/MF/CGU 127/2008, no Decreto 6.170/2007, no art. 93 do Decreto-Lei 200/1967 c/c o art. 66 do Decreto 93.872/1986 e no art. 70, parágrafo único, da Constituição.
EXAME TÉCNICO
	Regularmente citados, conforme ARs (peças 16, 17, 18, 19 e 20) , os responsáveis apresentaram suas defesas. Os Srs. Maurílio Peres Camargo e Marco Antônio Martins Bastos apresentaram defesa conjunta (peça 23) . Já a empresa MCK Comércio e Locação de Bens Móveis Ltda.-ME apresentou sua defesa à peça 27, depois de obter a concessão de prorrogação de prazo (peça 26) .
I.1. Alegações de defesa dos Srs. Maurílio Peres Camargo e Marco Antônio Martins Bastos (peça 23) 
A defesa faz um breve histórico do convênio, frisa que a vistoria in loco de responsabilidade do Ministério do Turismo não ocorreu. Em seguida, segue explanando sobre as diversas exigências feitas pelo Ministério afim de se comprovar a execução do convênio. Para a defesa, tantas exigências seriam excessivas. Afirma que superou a primeira fase de exigências, mas que ficou obstaculizada de atender às novas exigências de comprovação de realização do evento emanada a partir da nota técnica de análise 9/2003 (peça 23, p.4) , devido ao fato de tratar-se de evento temporário e já ocorrido.
A defesa explicita os pontos a serem defendidos (peça 23, p. 7) :
1) Não comprovação da despesa (um outdoor) conforme previsto no Convênio;
2) Não comprovação da despesa (20.000 cartazes) conforme previsto no Convênio; 
3) Contratação/apresentação da banda Tema Livre fora da vigência do Convênio.
Além destes, traz ainda o entendimento desta Corte de Contas da ocorrência de superfaturamento em relação as despesas com show pirotécnico, com base em consultas na internet que revelaram valores inferiores nos dias atuais.
Em termos materiais, a defesa alega que o procedimento de prestação de contas é exclusivamente documental, tornando-se de difícil comprovação a existência de fatos pretéritos exclusivamente pela prova documental após quase uma década (peça 23, p. 8) .
Afirma que o evento foi realizado conforme estipulado no termo de convênio, com o comparecimento de milhares de pessoas; e que há declarações de diversas autoridades locais atestando a realização do evento de forma gratuita para a população e de que foi exibido vídeo institucional do Ministério do Turismo.
Com relação ao apontamento de que não foram encaminhadas fotos de outdoor com logo do Ministério do Turismo, a defesa alega que houve comprovação da despesa (peça 23, p. 9) , mas que tal fato foi ignorado pelas instâncias.
Quanto à não comprovação de 20.000 cartazes (peça 23, p. 9) , informa que foram juntados exemplares destes cartazes à fl. 196 do processo do MTur; e que, atualmente, não seria mais possível a comprovação por meio de novos exemplares.
Quanto à contratação das bandas (peça 23, p. 10) , alega que no item 3.1 da auditoria do Ministério do Turismo, houve imputação devido não ser possível identificar as 3 bandas por meio das fotos. Contudo, não haveria motivo para se acreditar que alguma banda não tenha se apresentado. Informa que a apresentação das 3 bandas foi atestada pelo presidente da Câmara Municipal à fl. 218 - processo MTur.
Quanto a suposta alegação de superfaturamento na realização de shows pirotécnicos (peça 23, p. 11) , alega que não há como comparar preços por meio da internet de um evento ocorrido a quase uma década.
Outro fato a ser levado em consideração seria a singularidade do projeto executado pelo Município, com características que o tornam especial, transcendendo qualquer simples orçamento buscado na internet
Afirma que o desenvolvimento da tecnologia empregada na queima de fogos faz com que seu custo fique cada vez mais barato.
Alega a possibilidade de enriquecimento ilícito por parte da União caso persista a tese dos débitos levantados, uma vez que não houve prejuízo ao erário. Apresenta a tese de que não houve qualquer fraude ou conluio fraudulento, nem superfaturamento de contratos ou qualquer indicação de desfalque patrimonial ou desvio de recurso públicos.
Alega que eventuais impropriedades formais não acarretam nulidade quando ausente a indicação de prejuízo concreto, não o bastando ser hipotético. Colaciona a doutrina ensinada por José Cretella Júnior, em sua obra Direito Administrativo Brasileiro (p. 315, 2ª ed., Editora Forense, ano 2000) , onde condena o formalismo exagerado.
Também traz as lições Marçal Justen Filho, ensinando que irregularidades de ato ou processo cometidos pela Administração, por não obedecer determinada forma prevista em normativos, trata-se de vício, que só poderá implicar em nulidade se resultar em prejuízo efetivo. Não havendo prejuízo na forma adotada, as falhas não poderão incidir na conclusão objetiva de que os autores causaram um prejuízo ao erário.
I.2. Alegações de defesa da empresa MCK Comércio e Locação de Bens Móveis Ltda.-ME (peça 27, peça 1-9) 
A defesa alega que os serviços "show Pirotécnico" não podem ser analisados apenas pelos produtos oferecidos (queima de fogos) , mas devem ser levados em conta a natureza da contratação, os meios empregados, o material utilizado e o dispêndio necessário à correta aplicação de seu objeto.
Dispõe que no mesmo ajuste (peça 27, p. 27-35) a empresa forneceu diversos itens ao Município e que não houve nenhuma irregularidade na sua execução (peça 27, p. 3) . A defesa discorda da imputação de débito, que teria sido levantada com base no preço atual e apurado em sítios da internet. Alega que na internet circulam as mais variadas ofertas e produtos de origem desconhecida e que nem sempre se mostram compatíveis e em conformidade. Além do prejuízo à defesa causado pela comparação de serviços depois do lapso temporal de 8 anos.
Na busca de comprovar a regularidade da execução dos serviços colaciona declaração emitida pela Câmara de Vereadores (peça 27, p. 17) .
Abre discussão sobre o instituto da boa-fé tratado no artigo 113 c/c 442 do Código Civil brasileiro " os negócios jurídicos devem ser interpretados conforme a boa-fé e os usos do lugar de sua celebração" e " as partes do contrato devem observar os princípios de probidade e boa-fé". 
Alega a regularidade da contratação advinda de licitação na modalidade convite (peça 27, p. 37-47) , que seria a modalidade mais adequada em virtude da diversidade dos bens e serviços prestados.
Argui que é parte ilegítima para figurar no polo passivo desta demanda, por não ter feito nenhum ajuste com a União ou órgãos de sua administração direta ou indireta. No caso de eventual responsabilidade na utilização de dinheiro recebido dos cofres da União, a responsabilidade seria daquele Município e não da empresa.
Alega prejuízo ao exercício de garantias individuais imprimadas no inciso LV do art. 5º da Constituição Federal, por não ter tido oportunidade de efetuar a ampla defesa e o contraditório em fase anterior. 
Por fim (peça 27, p. 5) , alega que o seu caso estaria prescrito, conforme jurisprudência do Superior Tribunal de Justiça-STJ quanto à prescrição quinquenal do direito de ação em relação à Fazenda Pública (REsp 1251993 / PR - Recurso Especial - 2011/0100887-0 - Relator Ministro Mauro Campbell Marques (1141) - Órgão Julgador: S1 - Primeira Seção - Data do Julgamento: 12/12/2012 - Data da Publicação/Fonte: DJe 19/12/2012) . No mesmo sentido colaciona jurisprudência do Supremo Tribunal Federal-STF (STF. Plenário. RE 669069/MG, Rel. Min. Teori Zavascki, julgado em 3/2/2016 (repercussão geral) ) .
II.1. Análise da defesa dos Srs. Maurílio Peres Camargo e Marco Antônio Martins
Os objetivos da Tomada de Contas Especial (TCE) são obter o ressarcimento ao erário e apurar a responsabilidade pela ocorrência de dano, esta envolvendo a apuração dos fatos, a identificação dos responsáveis e a quantificação do dano ao erário.
Observa-se, que os questionamentos feitos pelo controle interno derivam de falhas na documentação que fundamenta a prestação de contas. 
Com relação ao apontamento de que não foram encaminhadas fotos de outdoor com logo do Ministério do Turismo, a defesa alega que houve comprovação da despesa, mas que tal fato foi ignorado pelas instâncias. 
Neste ponto, deve ser frisado, que não foi questionado a comprovação da despesa, porém a execução do objeto. Não ficou demonstrada a existência do outdoor que pudesse ser vinculado à despesa comprovada. Faltaram elementos para assegurar a correspondência entre os gastos efetuados e a execução do objeto, quer por fotos quer por outros meios. De modo que, permanecesse o débito correspondente a este item.
Quanto à não comprovação de 20.000 cartazes, informa que foram juntados exemplares destes cartazes à fl. 196 - processo MTur; e que, atualmente, não seria mais possível a comprovação por meio de novos exemplares. Entretanto, compulsando os autos, não se confirma a informação dada. De modo que permanece o débito referente a este item.
Quanto à contratação das bandas (peça 23, p. 10) , alega que no item 3.1 da auditoria do Ministério do Turismo, houve imputação devido não ser possível identificar as 3 bandas por meio das fotos. Contudo, não haveria motivo para se acreditar que alguma banda não tenha se apresentado. Informa que a apresentação das 3 bandas foi atestada pelo presidente da Câmara Municipal à fl. 218- processo MTur. 
Verifica-se que a declaração mencionada pela defesa (peça 2, p. 84) é datada de 4 de março de 2011, extemporânea aos acontecimentos de 2009. A declaração, neste caso, não tem o mesmo efeito de declaração que fosse feita à época do evento. Ademais, foram apresentadas declarações de autoridades (vereadores) em que atestam a realização do projeto Reginópolis Natal Reluzente com recursos federais, especificando equipamentos locados, materiais adquiridos e apresentação das bandas Tema Livre, Prisma e Exemplar nas respectivas datas de 20, 24 e 31/12/2008 (peça 2, p. 83-85) , o que evidencia realização de despesa anterior à vigência do convênio, no que tange à primeira apresentação (Banda Tema Livre em 20/12/2008) , considerando que o termo foi assinado somente em 24/12/2008. O valor de contratação desta banda foi considerado débito, justamente por não se aceitar o pagamento de despesas fora da vigência do convênio.
 Desse modo, não foi acrescentado pela defesa nenhum elemento novo que pudesse mudar o posicionamento anterior levantado pelo controle interno. Com isso, permanece o débito.
Quanto a suposta alegação de superfaturamento na realização de shows pirotécnicos (peça 23, p. 11) , alega que não há como comparar preços por meio da internet de um evento ocorrido a quase uma década.
Outro fato a ser levado em consideração seria a alegação de singularidade do projeto executado pelo Município, com características que o tornam especial, transcendendo qualquer simples orçamento buscado na internet
Ao se pesquisar os sítios de internet trazidos aos autos https://www.minaspirotecnica.com.br/; http://www.derciofogos.com.br/produtos.php?id_categoria=15, verifica-se que eles tratam de venda de kits de fogos de artifícios para serem montados e utilizados pelo consumidor. De modo que não retrata na íntegra o objeto contratado, o qual envolvia também a montagem e a deflagração dos fogos, com a devida segurança, por tratar-se de evento público aberto à população.
Portanto, o suposto superfaturamento na realização de shows pirotécnicos carece de provas contundentes e irrefutáveis que possam lhe dar suporte. Desse modo fica elidido esse possível débito.
Quanto à alegação da possibilidade de enriquecimento ilícito por parte da União caso persista a tese dos débitos levantados, uma vez que não houve prejuízo ao erário, em contraposição, tem-se os débitos levantados em função da falta de documentos e fotos que demonstram o prejuízo ao erário.
Quanto à apresentação da tese de que não houve qualquer fraude ou conluio fraudulento, nem superfaturamento de contratos ou qualquer indicação de desfalque patrimonial ou desvio de recursos públicos, pesa a favor dos gestores a devolução do excedente de recursos.
Quanto a alegação de que eventuais impropriedades formais não acarretam nulidade quando ausente a indicação de prejuízo concreto, não o bastando ser hipotético. Verifica-se que os débitos levantados são frutos da não comprovação da execução do objeto em detrimento da despesa correspondente, conforme abordado nos itens precedentes. Portanto, há indicação de prejuízo.
Foi colaciona pela defesa a doutrina ensinada por José Cretella Júnior, em sua obra Direito Administrativo Brasileiro (p. 315, 2ª ed., Editora Forense, ano 2000) , onde condena o formalismo exagerado, assim como as lições Marçal Justen Filho sobre o mesmo tema. No caso em tela, embora exista um formalismo a ser seguido na prestação de contas, a jurisprudência do TCU admite a comprovação da execução do objeto por qualquer tipo de prova que demonstre a verdade material. De modo, que o formalismo processual no TCU é adequado.
Todavia, os responsáveis não lograram êxito na comprovação de todos os itens do objeto previsto, permanecendo alguns débitos, conforme se segue:
	Data
	Valor (R$) 
	Ocorrência

	3/3/2009
	3.500,00
	Não comprovação da despesa (um outdoor) conforme previsto no Convênio 702515/2008

	3/3/2009
	5.000,00
	Não comprovação da despesa (20.000 cartazes) conforme previsto no Conv. 702515/2008

	3/3/2009
	8.000,00
	Contratação/apresentação da banda Tema Livre fora da vigência do Conv. 702515/2008

II.2. Análise das alegações de defesa da empresa MCK Comércio e Locação de Bens Móveis Ltda.-ME 
Quanto à alegação de que os serviços "show Pirotécnico" não podem ser analisados apenas pelos produtos oferecidos (queima de fogos) , mas devem ser levados em conta a natureza da contratação, os meios empregados, o material utilizado e a dispêndio necessária à correta aplicação de seu objeto, deve ser aproveitada a análise feita nos itens 46 a 49 desta. De modo que fica elidido o débito quanto ao suposto superfaturamento dos serviços de show pirotécnico.
Na busca de comprovar a regularidade da execução dos serviços colaciona declaração emitida pela Câmara de Vereadores (peça 27, p. 17) . Verifica-se que a declaração mencionada pela defesa (peça 2, p. 84) é datada de 4 de março de 2011, extemporânea aos acontecimentos de 2009. A declaração, neste caso, não tem o mesmo efeito de declaração que fosse feita à época do evento.
Quanto à discussão sobre o instituto da boa-fé tratada no artigo 113 c/c 442 do Código Civil brasileiro " os negócios jurídicos devem ser interpretados conforme a boa-fé e os usos do lugar de sua celebração" e " as partes do contrato devem observar os princípios de probidade e boa-fé". Neste caso, não cabe a discussão de boa-fé por tratar-se de pessoa jurídica, conforme farta jurisprudência do TCU (Acórdão 6832/2017-TCU-Primeira Câmara, - Rel. Min. Bruno Dantas; 6117/2017 - Primeira Câmara - Rel. Min. Augusto Sherman; dentre outros) .
Assim, a análise da boa-fé no TCU implica na fixação de novo e improrrogável prazo para o recolhimento do débito, fato que se constata de ofício pelo Egrégia Corte.
Quanto à alegação da regularidade da contratação advinda de licitação na modalidade convite (peça 27, p. 37-47) , que seria a modalidade mais adequada em virtude da diversidade dos bens e serviços prestados, esta não procede ante a exigência advinda da Portaria Interministerial 127/2008, art. 49, § 1º, a ser observada na aquisição de bens e serviços comuns (uso da modalidade pregão eletrônico) , entendimento seguido por esta Corte de Contas (Acórdão 2649/2017-TCU-Plenário - Rel. Min. Vital do Rego; 9856/2017 - Segunda Câmara, Rel. Min. Augusto Nardes, dentre outros) .
Quanto à arguição de que é parte ilegítima para figurar no polo passivo desta demanda, por não ter feito nenhum ajuste com a União ou órgãos de sua administração direta ou indireta e no caso de eventual responsabilidade na utilização de dinheiro recebido dos cofres da União, a responsabilidade seria daquele Município e não da empresa, segue a seguinte explanação.
Cabe ao gestor a comprovação da execução do objeto na prestação de contas, a menos que fique comprovado o envolvimento da contratada no prejuízo causado ao erário. Neste caso, não se observa a participação da empresa nos débitos levantados. Os gestores deveriam ter se munido de documentos que comprovassem a completa execução do objeto, para fins de prestação de contas, no momento do pagamento à empresa executora. Afinal, a prestação de contas é uma etapa inerente ao Termo de Convênio ajustado.
Neste sentido, o TCU proferiu acórdãos que excluíram, do polo passivo de tomadas de contas especiais, as empresas contratadas pela administração pública, acolhendo tese de que a comprovação da boa e regular aplicação dos recursos do convênio não é obrigação das empresas contratadas pelo convenente para a realização do objeto, mas obrigação pessoal do próprio gestor público, ou de seus sucessores (Acórdão 6884/2016-TCU-Primeira Câmara, 6.109/2017-1ª Câmara, 2.007/2017-2ª Câmara e 2.949/2017-2ª Câmara - todos do Rel. Min. José Múcio Monteiro) .
Neste caso, observa-se que não houve dúvidas quanto à execução do objeto, apenas que alguns itens não foram devidamente comprovados na prestação de contas, fatos que colocaram em dúvida a sua execução completa. Além do que, o suposto superfaturamento de show pirotécnico, motivo pelo qual a empresa foi citada, foi descaracterizado nos itens 46 a 49 desta. 
Quanto à alegação de prejuízo ao exercício de garantias individuais imprimadas no inciso LV do art. 5º da Constituição Federal, por não ter tido oportunidade de efetuar a ampla defesa e o contraditório em fase anterior, verifica-se que essa oportunidade lhe está sendo dada agora. Portanto, cumpridas as formalidades quanto às garantias de defesa.
Quanto à alegação de que o seu caso estaria prescrito, conforme jurisprudência do Superior Tribunal de Justiça-STJ quanto à prescrição quinquenal do direito de ação em relação à Fazenda Pública (REsp 1251993 / PR - Recurso Especial - 2011/0100887-0 - Rel. Min. Mauro Campbell Marques (1141) - Órgão Julgador: S1 - Primeira Seção - Data do Julgamento: 12/12/2012 - Data da Publicação/Fonte: DJe 19/12/2012) . No mesmo sentido colaciona jurisprudência do Supremo Tribunal Federal-STF (STF. Plenário. RE 669069/MG, Rel. Min. Teori Zavascki, julgado em 03/02/2016 (repercussão geral) ) . É notório, que, atualmente, no trato de matéria de competência do TCU, referente às contas, estas são imprescritíveis, com base na Constituição Federal, art.37, § 5º.
Porquanto o Supremo Tribunal Federal já decidiu, com base no disposto no art. 37, § 5º, da Constituição Federal de 1988, que as ações de ressarcimento ao erário são imprescritíveis (Mandado de Segurança 26.210-9/DF) . E, logo após o pronunciamento do STF, o Tribunal Pleno desta Casa, em sede de incidente de uniformização de jurisprudência (TC-Processo 005.378/2000-2) , adotou o Acórdão 2709/2008-TCU-Plenário, de 26.11.2008, e deixou assente, no âmbito desta Corte, que o artigo 37 da Constituição Federal conduz ao entendimento de que as ações de ressarcimento movidas pelo Estado contra os agentes causadores de danos ao erário são imprescritíveis ressalvando a possibilidade de dispensa de instauração de tomada de contas especial prevista no § 4º do artigo 5º da IN TCU 56/2007.
Portanto, em virtude da descaracterização do débito referente ao show pirotécnico (itens 46 a 49 desta) , fica a empresa excluída do polo passivo desta tomada de contas especial.
III. 1 Análise à audiência do Sr. Maurílio Peres Camargo
A defesa não apresentou razões de justificativa, porém, em função das alegações de defesa apresentadas, pode-se chegar às seguintes análises.
Quanto ao fato de ter permitido a divulgação durante o evento de nomes de autoridades (conforme fotografias à peça 1, p. 81, 248-252 e peça 2, p. 87 dos autos) , caracterizando promoção pessoal, vedada pelas cláusulas 2ª, item II-g, e 19ª do termo de convênio 702515/2008 (Siconv 702515) e contrárias aos princípios da moralidade, da impessoalidade e da probidade administrativa; verifica-se que o vedado é a divulgação inapropriada custeada com despesa do convênio, neste caso, a única faixa (peça 1,  p.  248) que continha o nome de um deputado federal destoava das demais e não se pode inferir que foi custeada com despesas do convênio em questão. Portanto, esta irregularidade deve ser elidida, em função do princípio in dubio pro reo. 
Quanto à audiência por não licitar a contratação das bandas, que não tinham contrato de exclusividade com a empresa contratada pela prefeitura convenente registrado em cartório, ferindo o item II-cc da cláusula 3ª do termo de convênio 702515/2008, o item 9.5.1 do Acórdão 96/2008-TCU-Plenário - Relator Ministro Benjamin Zymler, os artigos 25, inciso III, e 26 da Lei 8.666/1993 e os princípios da impessoalidade, da isonomia e da competitividade; verifica-se que houve licitação, na modalidade convite, para uma empresa, que foi a responsável pela contratação das bandas, dentre outros serviços. Não houve contratação de bandas renomadas, com valores altos, que justificasse contratos de exclusividade.
O mencionado acórdão do TCU, busca uniformizar a necessidade de padronização de contratação de artistas consagrados, para se evitar o pagamento de grandes quantias a artistas, utilizando-se da cláusula de inexigibilidade.
9.5. determinar ao Ministério do Turismo que, em seus manuais de prestação de contas de convênios e nos termos dessas avenças, informe que: 
9.5.1. quando da contratação de artistas consagrados, enquadrados na hipótese de inexigibilidade prevista no inciso III do art. 25 da Lei nº 8.666/1992, por meio de intermediários ou representantes:
9.5.1.1. deve ser apresentada cópia do contrato de exclusividade dos artistas com o empresário contratado, registrado em cartório. Deve ser ressaltado que o contrato de exclusividade difere da autorização que confere exclusividade apenas para os dias correspondentes à apresentação dos artistas e que é restrita à localidade do evento; 
9.5.1.2. o contrato deve ser publicado no Diário Oficial da União, no prazo de cinco dias, previsto no art. 26 da Lei de Licitações e Contratos Administrativos, sob pena de glosa dos valores envolvidos; 
Ademais, os valores contratados são de pequena monta, não excedendo a R$ 8.000,00, os artistas não são consagrados e não houve orientação da Administração para a contratação de determinadas bandas, o que importava era o sucesso do evento. Portanto, tal fato não caracteriza, por si só, burla à lei de licitações. Tais fatos caracterizam no máximo impropriedades formais, conforme Acórdão 5069/2016-TCU-Primeira Câmara - Relator Ministro Weder de Oliveira. 
13.Da constatação da ocorrência de irregularidades na contratação não deriva, automaticamente, conclusão de existência de dano. Ainda que a apresentação dos contratos de exclusividade dos artistas com o empresário contratado tenha sido requerida, sob pena de glosa dos recursos repassados, essa exigência, por si só, é inapta a caracterizar prejuízo ao erário, especialmente no presente caso, em que o concedente atestou a realização do objeto conveniado.
Portanto, essa irregularidade considera-se elidida.
Quanto à contratação da sociedade empresária MCK Produções e Eventos para realizar o evento mediante carta convite, contrariando o § 1º do art. 49 da então vigente Portaria Interministerial 127/2008 e o parágrafo único da cláusula 3ª do convênio 702515/2008, que indicam o uso da modalidade pregão preferencialmente na forma eletrônica, e os princípios da legalidade, da eficiência e da competitividade; constata-se que a exigência advinda da Portaria Interministerial 127/2008, no art. 49, § 1º, deve ser observada para aquisição de bens e serviços comuns; sendo este o entendimento desta Corte de Contas (Acórdão 2649/2017-TCU-Plenário - Rel. Min. Vital do Rego; 9856/2017 - Segunda Câmara - Rel. Min. Augusto Nardes) . Desse modo, mantém-se a irregularidade mencionada.
Diante dessa análise, restou uma irregularidade, rejeitando-se as razões de justificativa, que embora não formalmente apresentadas, porém, foram subtraídas dos elementos apresentados nas alegações de defesa. 
Contudo, por ter restado apenas uma irregularidade formal (utilização de licitação na modalidade convite ao contrário de pregão) , não se vislumbra a necessidade de apenação do responsável.
III. 2 Análise à audiência Sr. Marco Antônio Martins Bastos
A defesa não apresentou razões de justificativa, porém, em função das alegações de defesa apresentadas, pode-se chegar às seguintes analises.
A audiência refere-se às razões de justificativa quanto à falta de apresentação da prestação de contas no tempo e na forma devidos, descumprindo o disposto nas cláusulas 4ª, § 3º, e 12ª do termo de convênio 702515/2008, nos artigos 56 a 60 da Portaria Interministerial MP/MF/CGU 127/2008, no Decreto 6.170/2007, no art. 93 do Decreto-Lei 200/1967 c/c o art. 66 do Decreto 93.872/1986 e no art. 70, parágrafo único, da Constituição.
Verifica-se que houve o encaminhamento intempestivo da prestação de contas final por expedientes de 8/12/2009 e 23/12/2010 (peça 1, p. 195 à peça 2, p. 11; peça 2, p. 12-91) . Embora a apresentação da prestação de contas tenha ocorrido extemporaneamente, ela ocorreu ainda na fase interna desta tce, possibilitando a sua análise, antes da citação e audiência do responsável. Desse modo, não se configura a omissão no dever de prestar contas, elidindo-se a multa prevista nestes casos pelo TCU.
Diante dessa análise, considera-se elidida a irregularidade, acatando-se as razões de justificativa, que embora não formalmente apresentadas, porém, foram subtraídas dos elementos apresentados nas alegações de defesa.  
Análise da boa-fé dos responsáveis
Ainda restaram débitos. No entanto, ao se analisar a boa-fé dos gestores, verifica-se que a devolução de recursos excedentes, no montante de R$ 31.353,15 em 15/4/2009 (peça 1, p. 206) , quantia equivalente a quase 1/3 do total repassado, corrobora para o entendimento de que os gestores zelaram pela guarda do patrimônio.  
Também, conta em favor dos gestores, o fato de que os débitos não se referem a malversação de valores públicos, mas à falta de comprovação das despesas pagas, que nos dois primeiros casos, os eventos podem ter ocorrido, embora não documentalmente comprovados, e no último caso, ocorrido e comprovado, porém com gasto não aceito por tratar-se de despesa feita por evento ocorrido de maneira antecipada à assinatura do convênio. 
Desse modo, elidida a alegação de superfaturamento em show pirotécnico, suas alegações de defesa deverão ser rejeitadas, e, em função do reconhecimento da boa-fé, deverá ser dado ciência aos responsáveis para que em novo e improrrogável prazo de quinze dias, recolham a importância devida, nos termos do art. 202, § 2º e §3º, do Regimento Interno do TCU, de maneira solidária, pelos seguintes débitos:
	Data
	Valor (R$) 
	Ocorrência

	3/3/2009
	3.500,00
	Não comprovação da despesa (um outdoor) conforme previsto no Convênio 702515/2008

	3/3/2009
	5.000,00
	Não comprovação da despesa (20.000 cartazes) conforme previsto no Conv. 702515/2008

	3/3/2009
	8.000,00
	Contratação/apresentação da banda Tema Livre fora da vigência do Conv. 702515/2008

CONCLUSÃO
A instauração desta TCE se deu por irregularidade na execução física e financeira do objeto do convênio 702515/2008 (Siconv 702515) , uma vez que não foi apresentada documentação apta a demonstrar a correta aplicação dos recursos repassados. 
Em face da análise promovida, 	conclui-se que a conduta dos gestores causou dano ao erário em decorrência da não comprovação da boa e regular aplicação dos recursos provenientes do Convênio 702515/2008 (Siconv 702515) , celebrado com o Ministério do Turismo para a realização do evento intitulado "Reginópolis Natal Reluzente", no período de 25/12/2008 a 5/1/2009 (peça 1, p.  25) . A empresa, responsável pela contratação das atrações artísticas no evento, não obstante tenha sido beneficiária dos recursos, comprovou as atividades desempenhadas, não respondendo solidariamente com os gestores pelo débito (itens 55-66 desta instrução) .
	Com efeito, os argumentos de defesa tampouco lograram afastar o débito imputado aos responsáveis. No tocante à aferição da ocorrência de boa-fé em suas condutas, conforme elementos que permitem reconhece-la (itens 76-78 da seção "Exame Técnico") . Assim, em não havendo outra irregularidade nas presentes contas, propõe-se que sejam rejeitadas as alegações de defesa dos Srs. Maurílio Peres Camargo e Marco Antônio Martins Bastos, fixando-lhes novo e improrrogável prazo, para o recolhimento da importância devida, acrescida de atualização monetária, ao cofre credor, conforme disposto no art. 202, §3º, do Regimento Interno do TCU.
Vale ressaltar que a pretensão punitiva do TCU, conforme Acórdão 1441/2016-TCU-Plenário, que uniformizou a jurisprudência acerca dessa questão, subordina-se ao prazo geral de prescrição indicado no art. 205 do Código Civil, que é de 10 anos, contado da data de ocorrência da irregularidade sancionada, nos termos do art. 189 do Código Civil, sendo este prazo interrompido pelo ato que ordenar a citação, a audiência ou a oitiva do responsável. No caso em exame, não ocorreu a prescrição, uma vez que a liberação dos recursos relativos ao convênio ora em análise deu-se em 18/2/2009 e a ordenação da citação ocorreu em 11/8/2017 (peça 5) .
OUTRAS INFORMAÇÕES
A Secex-GO atua nestes autos em virtude da Portaria Segecex 11/2017, de 24/5/2017, que transfere estoque de processos de tomada de contas especial relacionados às funções de Governo Assistência Social, Educação, Saneamento, Saúde e Turismo entre algumas secretarias de controle externo.
PROPOSTA DE ENCAMINHAMENTO
Ante os fatos expostos, submetem-se os autos à apreciação, para envio ao Ministério Público junto ao TCU, e posterior encaminhamento ao Gabinete do Exmo. Sr. Ministro-Relator, com a seguinte proposta:
a)  excluir a empresa MCK Comércio e Locação de Bens Móveis Ltda.-ME (CNPJ 09.333.172/0001-51) do rol de responsáveis deste processo;
b) acatar as razões de justificativas do Sr. Marco Antônio Martins Bastos (CPF XXX.262.418-XX) ;
c) rejeitar, parcialmente, as razões de justificativas do Sr. Maurílio Peres Camargo (CPF XXX.813.248-XX) ;
d) rejeitar, parcialmente, as alegações de defesa apresentadas pelos Srs. Maurílio Peres Camargo (CPF XXX.813.248-XX) , ex-prefeito de Reginópolis-SP (gestão de 2005 a 2008) e Marco Antônio Martins Bastos (CPF XXX.262.418-XX) , ex-prefeito de Reginópolis-SP (gestão de 2009 a 2016) ;
 e) fixar novo e improrrogável prazo de quinze dias, a contar das notificações, com fundamento no art. 12, §§ 1º e 2º, da Lei 8.443/1992 e art. 202, §§ 2º e 3º, do Regimento Interno, para que Srs. Maurílio Peres Camargo (CPF XXX.813.248-XX) , e Marco Antônio Martins Bastos (CPF XXX.262.418-XX) efetuem e comprovem, perante este Tribunal, o recolhimento das quantias a seguir especificadas aos cofres do Tesouro Nacional, atualizadas monetariamente a partir das datas indicadas até a data do efetivo recolhimento, na forma prevista na legislação em vigor;
	Débito:
	Data
	Valor (R$) 
	Ocorrência

	3/3/2009
	3.500,00
	Não comprovação da despesa (um outdoor) conforme previsto no Convênio 702515/2008

	3/3/2009
	5.000,00
	Não comprovação da despesa (20.000 cartazes) conforme previsto no Conv. 702515/2008

	3/3/2009
	8.000,00
	Contratação/apresentação da banda Tema Livre fora da vigência do Conv. 702515/2008

f) informar aos Srs. Maurílio Peres Camargo (CPF XXX.813.248-XX) , e Marco Antônio Martins Bastos (CPF XXX.262.418-XX) , de que a liquidação tempestiva do débito atualizado monetariamente saneará o processo e permitirá que as contas sejam julgadas regulares com ressalva, dando-se lhes quitação, nos termos do § 4º do art. 202 do Regimento Interno do TCU, ao passo que a ausência dessa liquidação tempestiva levará ao julgamento pela irregularidade das contas, com imputação de débito a ser atualizado monetariamente e acrescido de juros moratórios nos termos do art. 19 da Lei 8.443/1992, bem como à aplicação da multa prevista no art. 57 da mesma Lei 8.443/1992.
Secex/GO - 1ª DT, em 19 de fevereiro de 2017."
É o Relatório.

8.1. Aurelio Saffi (24.057/OAB-SP) e outros, representando M.C.K. Comércio e Locação de Bens Móveis Ltda.
8.2. Matheus Ricardo Jacon Matias (161.119/OAB-SP) e outros, representando Maurilio Peres Camargo.

Procurador Júlio Marcelo de Oliveira.

TOMADA DE CONTAS ESPECIAL. IRREGULARIDADES NA GESTÃO DOS RECURSOS REPASSADOS PELO MINISTÉRIO DO TURISMO PARA APOIAR A REALIZAÇÃO DO EVENTO INTITULADO "REGINÓPOLIS NATAL RELUZENTE". CITAÇÃO. AUDIÊNCIA. ACOLHIMENTO DAS ALEGAÇÕES DE DEFESA. CONTAS REGULARES COM RESSALVA. QUITAÇÃO. CIÊNCIA. ARQUIVAMENTO.

TOMADA DE CONTAS ESPECIAL (TCE)

Secretaria de Controle Externo de Tomada de Contas Especial (SecexTCE).

Conforme consignado no Relatório precedente, esta Tomada de Contas Especial foi instaurada pelo Ministério do Turismo (MTur) , em desfavor do Sr. Marco Antônio Martins Bastos, ex-prefeito do município de Reginópolis/SP (gestões 2009-2012 e 2013-2016) , em razão da reprovação da prestação de contas relativa aos recursos repassados pelo MTur à municipalidade por meio do Convênio 702515/2008, que objetivou o apoio à realização do evento intitulado "Reginópolis Natal Reluzente".
2.	No âmbito deste Tribunal foram realizadas adequadamente as citações e as audiências, conforme se extrai da instrução técnica nos seguintes termos:
"15.1	Citação do Sr. Maurílio Peres Camargo (peça 11) e citação do Sr. Marco Antônio Martins Bastos (peça 12) 
Os débitos são decorrentes: 
dívida 1: 
Data (3/3/2009) -Valor (R$ 3.500,00) - Ocorrência - Não comprovação da despesa (um outdoor) conforme previsto no Convênio 702515/2008;
Data (3/3/2009) - Valor (R$ 5.000,00) - Ocorrência - Não comprovação da despesa (20.000 cartazes) conforme previsto no Conv. 702515/2008; 
Data (3/3/2009) - Valor (R$ 8.000,00) - Ocorrência - Contratação/apresentação da banda Tema Livre fora da vigência do Conv. 702515/2008;
b) dívida 2: em face do superfaturamento na realização de dois shows pirotécnicos à época ao custo de R$ 9.000,00, ao passo que sítios especializados na web anunciam atualmente preços muito inferiores a dois mil reais por show longo de quatro minutos.
15.2	Citação da empresa MCK Comércio e Locação de Bens Móveis Ltda.-ME (peça 15) 
O débito (R$ 5.000,00, em 3/3/2009) é decorrente: em face do superfaturamento na realização de dois shows pirotécnicos à época ao custo de R$ 9.000,00, ao passo que sítios especializados na web anunciam atualmente preços muito inferiores a dois mil reais por show longo de quatro minutos
15.3	Audiência do Sr. 	Maurílio Peres Camargo (peça 13) 
a) ter permitido a divulgação durante o evento de nomes de autoridades locais (conforme fotografias à peça 1, p. 81, 248-252 e peça 2, p. 87 dos autos) , caracterizando promoção pessoal, vedada pelas cláusulas 2ª, item II-g, e 19ª do termo de convênio 702515/2008 (Siconv 702515) e contrárias aos princípios da moralidade, da impessoalidade e da probidade administrativa;
b) não licitar a contratação das bandas, que não tinham contrato de exclusividade com a empresa contratada pela prefeitura convenente registrado em cartório, ferindo o item II-cc da cláusula 3ª do termo de convênio 702515/2008, o item 9.5.1 do Acórdão 96/2008-TCU-Plenário, os artigos 25, inciso III, e 26 da Lei 8.666/1993 e os princípios da impessoalidade, da isonomia e da competitividade; 
c) contratar a sociedade empresária MCK Produções e Eventos para realizar o evento mediante carta convite, contrariando o § 1º do art. 49 da então vigente Portaria Interministerial 127/2008 e o parágrafo único da cláusula 3ª do convênio 702515/2008, que indicam o uso da modalidade pregão preferencialmente na forma eletrônica, e os princípios da legalidade, da eficiência e da competitividade.
15.4	Audiência do Sr. Marco Antônio Martins Bastos (peça 14) 
a) quanto à falta de apresentação da prestação de contas no tempo e na forma devidos, descumprindo o disposto nas cláusulas 4ª, § 3º, e 12ª do termo de convênio 702515/2008, nos artigos 56 a 60 da Portaria Interministerial MP/MF/CGU 127/2008, no Decreto 6.170/2007, no art. 93 do Decreto-Lei 200/1967 c/c o art. 66 do Decreto 93.872/1986 e no art. 70, parágrafo único, da Constituição."
3.	Após análise das respostas às citações e audiências, a Unidade Técnica reconheceu não ser possível atestar o suposto superfaturamento do show pirotécnico, única irregularidade atribuída à empresa MCK Comércio e Locação de Bens Móveis Ltda.-ME, e que não lhe competia comprovar a realização da queima de fogos, de modo que propôs a exclusão da empresa desta relação processual, conforme parágrafos 49,55, 61, 63 e 89 "a" da instrução reproduzida no relatório precedente.
4.	Quanto aos demais responsáveis, após suas verificações, a Secex-GO afastou quase a totalidade das irregularidades imputadas. Transcrevo, a seguir, constatações da instrução técnica que merecem destaque, inclusive quanto ao exame da boa-fé desses gestores:
"15. Quanto à audiência por não licitar a contratação das bandas, que não tinham contrato de exclusividade com a empresa contratada pela prefeitura convenente registrado em cartório, ferindo o item II-cc da cláusula 3ª do termo de convênio 702515/2008, o item 9.5.1 do Acórdão 96/2008-TCU-Plenário - Relator Ministro Benjamin Zymler, os artigos 25, inciso III, e 26 da Lei 8.666/1993 e os princípios da impessoalidade, da isonomia e da competitividade; verifica-se que houve licitação, na modalidade convite, para uma empresa, que foi a responsável pela contratação das bandas, dentre outros serviços. Não houve contratação de bandas renomadas, com valores altos, que justificasse contratos de exclusividade.
16. O mencionado acórdão do TCU, busca uniformizar a necessidade de padronização de contratação de artistas consagrados, para se evitar o pagamento de grandes quantias a artistas, utilizando-se da cláusula de inexigibilidade.
 (...) 
81.	Ainda restaram débitos. No entanto, ao se analisar a boa-fé dos gestores, verifica-se que a devolução de recursos excedentes, no montante de R$ 31.353,15 em 15/4/2009 (peça 1, p. 206) , quantia equivalente a quase 1/3 do total repassado, corrobora para o entendimento de que os gestores zelaram pela guarda do patrimônio.  
82.	Também, conta em favor dos gestores, o fato de que os débitos não se referem a malversação de valores públicos, mas à falta de comprovação das despesas pagas, que nos dois primeiros casos, os eventos podem ter ocorrido, embora não documentalmente comprovados, e no último caso, ocorrido e comprovado, porém com gasto não aceito por tratar-se de despesa feita por evento ocorrido de maneira antecipada à assinatura do convênio." (os grifos não constam do original) 
5.	Assim, propõe a Unidade Técnica a fixação de novo e improrrogável prazo de 15 (quinze) dias para que Srs. Maurílio Peres Camargo e Marco Antônio Martins Bastos efetuem o recolhimento das quantias consideradas como débito remanescente das irregularidades apuradas. São elas:
	Data
	Valor (R$) 
	Ocorrência

	3/3/2009
	3.500,00
	Não comprovação da despesa (um outdoor) conforme previsto no Convênio 702515/2008

	3/3/2009
	5.000,00
	Não comprovação da despesa (20.000 cartazes) conforme previsto no Convênio 702515/2008

	3/3/2009
	8.000,00
	Contratação/apresentação da banda Tema Livre fora da vigência do Convenio 702515/2008

6.	Com as devidas vênias por divergir da proposta de encaminhamento da Secex-GO, bem como do Ministério Público junto ao Tribunal, entendo que referidas irregularidades também podem ser ponderadas pelas razões que passo a expor.
7.	Em relação à contratação/apresentação da banda "Tema Livre" quatro dias antes da vigência do Convênio 702515/2008, a própria Unidade Técnica, ao examinar a defesa da empresa contratada, reconhece, no parágrafo 63 de sua instrução (peça 28, p. 9) que "Neste caso, observa-se que não houve dúvidas quanto à execução do objeto, apenas que alguns itens não foram devidamente comprovados na prestação de contas, fatos que colocaram em dúvida a sua execução completa." (grifei) .
8.	Outro fato a ser destacado em relação à contratação das bandas é que os recursos destinados à execução do convênio só foram repassados no dia 18/2/2009 (peça 1, p. 43) , enquanto as declarações constantes dos autos indicam que o evento foi realizado no mês de dezembro de 2009 (peça 2, p. 13; 83-86) . Inclusive, a declaração do Presidente da Câmara Municipal, Célio Maldonado Pozzenata) , afirma que, revendo os arquivos da Casa, constatou que a banda "Tema Livre" se apresentou no dia 20/12, o que teria sido a razão da irregularidade, uma vez que o convênio só foi assinado no dia 24/12/2008.
9.	Entretanto, uma vez que se está a tratar de um evento natalício, não é desarrazoado compreender que tenha sido realizado a partir do dia 20 de dezembro, embora o termo de convênio tenha sido assinado no dia 24 e os recursos repassados somente no mês de fevereiro do ano seguinte. Veja-se que um evento natalício que recebe o repasse dos recursos aproximadamente dois meses depois do natal, certamente jamais será um sucesso de organização contábil.
10.	Vale lembrar que a desorganização começava exatamente no órgão repassador dos recursos, pois, conforme registrado no Acórdão 1948/2017-TCU-Plenário, da relatoria do Ministro Vital do Rego, "Levantamento do Tribunal na área de convênios do MTur (TC Processo 013.105/2009-3) detectou deficiências nas análises técnicas das propostas de convênios para a realização de eventos, relacionadas a aspectos essenciais para a avaliação da viabilidade e legalidade da formalização dos instrumentos (...) verificou-se que muitos convênios foram aprovados e assinados em data próxima ou, inclusive, no mesmo dia de realização dos eventos, o que indicava uma análise técnica superficial das propostas por parte do Ministério, causando prejuízo à execução do objeto e controle dos recursos repassados..." (grifei) .
11.	Reconhecendo, portanto, que a irregularidade em exame parece integrar um conjunto sistêmico de desorganização iniciado no órgão repassador dos recursos, entendo que, excepcionalmente, é possível retirar o rigor da análise em relação à data da apresentação da banda "Tema Livre", uma vez que tudo indica que sua apresentação fez parte do festejo em exame e que, neste caso, nem mesmo haveria débito a ser cobrado.
12.	No que diz respeito ao outdoor e aos cartazes, entendo que a baixa materialidade dessas despesas (R$ 3.500,00 e R$ 5.000,00, respectivamente) , associada ao reconhecimento da realização do evento, permitem admitir como prova aceitável, neste caso, as declarações apresentadas nos autos, em especial a do Comandante do Destacamento da Polícia Militar de Reginópolis/SP, de 10/9/2010 (peça 2, p. 13) , que declara a realização do evento, conforme Plano de Trabalho, bem como a do Presidente da Câmara Municipal de Reginópolis/SP, que atestou a realização do evento e indicou a existência tanto do Outdoor como dos cartazes em sua declaração. Embora esta última declaração tenha sido exarada somente em 4 de março de 2011, o citado Presidente consignou que sua afirmação estaria apoiada nos registros do arquivo da Câmara Municipal de Reginópolis/SP (peça 2, p. 84) .
13.	Com essas considerações, renovando as vênias por divergir da Secex-GO e do Parquet, entendo aceitáveis as provas dos autos para excluir a empresa MCK Comércio e Locação de Bens Móveis Ltda.-ME desta relação processual e afastar as irregularidades imputadas aos responsáveis, Srs. Maurílio Peres Camargo e Marco Antônio Martins Bastos, para julgar suas contas regulares com ressalva, dando-lhes quitação.
TCU, Sala das Sessões Ministro Luciano Brandão Alves de Souza, em 7 de maio de 2020.
AROLDO CEDRAZ 
Relator